【裁判字號】    90,上更(二),222
【裁判日期】    900927
【裁判案由】    妨害自由
【裁判全文】
臺灣高等法院刑事判決                  九十年度上更(二)字第二二二號
    上  訴  人
    即  被  告  丁○○
右上訴人因妨害自由案件，不服台灣台北地方法院，八十四年度訴字第一四五四號，
中華民國八十五年一月十六日第一審判決（起訴案號：台灣台北地方法院檢察署八十
四年度偵字第八三三號）提起上訴，判決後經最高法院第二次發回更審，本院判決如
左：
    主      文
原判決關於丁○○部分撤銷。
丁○○共同以非法方法剝奪人之行動自由，處有期徒刑四月，如易科罰金以三百元折
算一日。
    事      實
緣上訴人即被告丁○○與其夫戊○○（因患精神分裂病，經本院前審裁定停止審判）
曾因甲○○之介紹而向乙○○借款新台幣（下同）四百五十萬元，嗣歸還二百五十萬
元，即拖欠不還，甲○○因係其居間介紹，乃屢催戊○○、丁○○清償餘欠，致引起
其夫婦不滿，遂於民國（下同）八十三年十二月三十一日十二時許，與綽號「建村」
（約卅四、五歲）、「木源」（約廿餘歲）及另二個姓名不詳之成年男子（均約廿餘
歲），基於共同之犯意聯絡，推由戊○○以清償餘欠二百萬元為由，通知乙○○偕同
甲○○一同到台北市○○○路二七號五樓之二彼夫婦所開設之立龍代書事務所，擬俟
甲○○抵達，即由「建村」等四人將甲○○綁架外出毆打洩憤。唯甲○○事前即接獲
不詳姓名人士警告，謂戊○○將對其不利，故囑乙○○自行前往，戊○○、丁○○見
乙○○未偕同甲○○前來，即籍口錢是甲○○經手，須吳某到場才還錢，乙○○無奈
遂打電話央求甲○○速至立龍代書事務所。迨當天十三時許，甲○○抵達該處，甫進
入事務所辦公室內，即遭「建村」等四人，由其中一人抓住甲○○之手，另一人以不
明器械抵住其頭部，嚇令其不要動，即予以強拉出門，進入電梯下樓，並以小客車將
甲○○押至台北縣三重市忠孝橋下，而後由該等人共同毆打甲○○，使甲○○頭右眼
角膜刮傷及視綱膜病變、頭部外傷、左腰部挫傷。丁○○、戊○○當時則在其事務所
內，佯若無其事狀，不聽甲○○之呼喚，任其遭「建村」等四人強拉出門。嗣乙○○
於取回該二百萬元後，立即打電話告知甲○○之妻丙○○謂甲○○在該處被人綁架，
丙○○遂立即報警。至同日十五時許，戊○○、丁○○知悉甲○○之妻丙○○業已報
警處理，始由丁○○之妹盧金菊以行動電話通知「建村」等人將甲○○釋放，非法剝
奪甲○○行動自由約二小時。案經被害人甲○○訴由台北市政府警察局中山分局移送
臺灣臺北地方法院檢察署檢察官偵查起訴。
    理      由
一、訊據上訴人即被告丁○○，經傳喚未到庭，惟據其於調查時，矢口否認有何妨害
    自由犯行，辯稱：伊與甲○○是很久的朋友，當天戊○○在房裡和別人談話，乙○○帶了七、八人去，伊與伊妹妹盧金菊在場，那些人伊並不認識，戊○○並沒
    有說沒你的事等語，伊妹盧金菊亦未打電話叫他們放人，伊沒有必要在伊公司做
    這種事云云。
二、經查：
  (一)、右揭事實業據被害人甲○○於警訊、檢察官偵查、原審及本院前審審理時指訴
    綦詳，核與證人乙○○於警訊、檢察官偵查及原審審理、本院前審調查暨其夫吳
    本川於原審審理時證述之情節相符，並有診斷証明書在卷足憑。
  (二)、甲○○曾仲介乙○○借款予戊○○、丁○○夫婦（即立龍代書事務所）四百五
    十萬元，嗣陸續清償二百五十萬元，尚欠二百萬元未還，迨八十三年十二月三十
    一日事發當天始全部清償完畢等情，業據乙○○迭次證述屬實，並為丁○○及戊○○所是認（丁○○在檢察官偵查中所述借款四百八十萬，已還二百八十萬元，
    及戊○○於警訊中所述先前已償還二百萬元，均應是一時記憶錯誤所致，不影響
    事實之認定）；又甲○○因向戊○○、丁○○催促清償該二百萬元，引起戊○○
    不滿，經人告知戊○○將對其不利，甲○○亦將情告知其妻丙○○，此據甲○○
    、丙○○一致供明在卷。故八十三十二月三十一日案發當天，甲○○囑乙○○自
    行前往即可，迨乙○○至立龍代書事務所，打電話至甲○○住處，由丙○○接聽
    後轉給甲○○接聽，丙○○並在電話中向乙○○說錢拿到後趕快離開云云，以上
    各情業據乙○○、甲○○、丙○○分別陳述綦詳，互核相符。李澤居另證稱：「
    當天我與我先生（吳本川）去時，盧小姐（丁○○）說錢在這裏，要甲○○來，
    再給錢，我就打電話給甲○○。」（見原審卷六三頁反面）戊○○供稱：「我和
    我老婆丁○○均在現場，旦當時我還拿二百萬元出來給乙○○看，但還錢是由甲○○出面跟（似「為」之誤）她借的，所以我要求乙○○要請甲○○到事務所來
    ，三方面一起將錢算清楚，才不會事後有糾紛。」各等語（見偵查卷第六頁正面
    ），按戊○○、丁○○夫婦當日既願還錢，而乙○○亦依通知到場，即可要求乙○○立據載明全部清償，況當天所要清償者係餘欠二百萬元，殊無必要勞駕甲○○到場，亦無金錢往來金額繁複之問題，無庸會算即一目了然，可見其夫婦二人
    堅持甲○○到場，已是居心叵測，更何況甲○○甫至立龍代書事務所即被挾持外
    出，而戊○○、丁○○夫婦並未「三方面一起將錢算清楚」，仍將二百萬元悉數
    交付乙○○，且甲○○依其等指示至該事務所內卻被綁架時，丁○○、戊○○當
    時均在其事務所內，竟佯若無其事狀，不聽甲○○之呼喚，任其遭「建村」等四
    人強拉出門，亦經甲○○指陳綦詳，俱證彼夫婦堅欲甲○○到場，乃係計議與「
    建村」等四人共同綁架甲○○外出毆打洩憤而別有居心，並非要會算金錢，以杜
    紛爭。是以被告與戊○○確有與「建村」等四人共同綁架並毆打甲○○之犯意聯
    絡，灼然無疑。
  (三)、甲○○甫至立龍代書事務所即遭「建村」等四人挾持外出，業據甲○○、乙○○及吳木川一致陳明，被告於警訊時亦陳稱：「後來是乙○○打電話叫甲○○來
    的，甲○○來才卅秒間就被人帶走了」等語(見偵查卷第九頁反面)，足證被害人
    甲○○所述屬實。復據證人乙○○及其夫吳本川分別於警訊及原審審理時證稱：
    當發生當時伊等曾向被告戊○○稱不要這樣，戊○○則回稱沒有你的事等語；以
    及證人即本件承辦之員警江林於原審審理時證稱：被告等於其等經被害人之妻
    丙○○報案後到場時，尚且對其等稱沒有事，追問之下，被告丁○○又稱有一位
    要來寫和解書伊不要賺這二千元，俟其等到樓下才遇到丙○○，復再上樓，被告
    丁○○對丙○○怒稱並不認識，瘋女人等情（原審卷第九二頁反面、九三頁正面
    ），果被告等確與挾持被害人之人無涉，豈有任令他人至其所經營之代書事務所
    挾持其友人即本件被害人甲○○，卻對他人之勸告置之不理，反稱沒你的事之理
    ？又果被告等確與挾持被害人之人無涉，又何有於員警到場詢問事情原委之時，
    否認與被害人之妻認識而刻意隱瞞之理？是以本件雖挾持被害人之該不詳姓名男
    子等人，因被告等矢口否認犯行而無從查明其真實姓名及其等與被告夫妻間之關
    係，然參以乙○○證述伊抵達立龍代書事務所即看到該等不詳姓名男子在該事務
    所辦公室進進出出等情（見偵查卷第十二頁、本院前審卷第二九頁），可證該四
    名不詳姓名成年男子係戊○○、丁○○事先連絡而在該代書事務所等候，以便甲○○一到即予挾持，事證灼然。甲○○遭「建村」等四人綁架出外之際，雖被告
    與戊○○當時均在其事務所內，未有參與之舉動而佯若無其事狀，不聽甲○○之
    呼喚，任其遭「建村」等四人強拉出門，無非在於撇清其等與「建村」等四人之
    關係，使人誤認其等與「建村」等四人之行為無關而已。
  (四)、丁○○於警訊中辯稱乙○○帶十多人到場等語（於原審審理中又辯稱乙○○帶
    七、八人到場云云，然為乙○○所否認，且乙○○係欲去取回該二百萬元，故僅
    由其夫吳本川陪同前往，並無必要帶同不相干之七、八人或十餘人前往。丁○○
    如此辯解，無非脫免刑責之飾詞，蓋如其所辯成立，則下手挾持甲○○之人即乃
    彼夫婦無關矣。然乙○○僅為取回債款，殊無可能帶人挾持甲○○，徒生紛爭而
    索債落空。另丁○○指稱甲○○欠其一百七十萬元，或五十萬元、一百二十萬元
    云云，亦為甲○○堅決否認，丁○○復不能舉證以實其說，空言主張，要非可採
    。
  (五)、被害人確於右揭時間在被告與戊○○經營之代書事務所遭「建村」等四人綁架
    外出毆打，且本件甲○○被綁架之時間是在當天下午一時許，其進入該代書事務
    所不到一、二分鐘即遭綁架，至押入車內，前後僅約七、八分鐘，業據甲○○於
    本審調查時供明在卷。被告所舉證人周繡梅雖於本院前審調查時陳稱八十三年十
    二月三十一日下午二時許至立龍代書事務所與戊○○洽談土地之事，迄當天下午
    三時許均未見有何挾持綁架之事云云，然本件甲○○被綁架之時間是在當天下午
    一時許，亦即在周繡梅（及周王阿娥）抵達之前，該證人自無目擊被害人遭綁架
    之情景；另證人周賢得亦證稱：八十三年十二月三十一日上午十一時許至立龍代
    書事務所與戊○○洽談土地之事，迄當天下午二點多離去時均未見有何挾持綁架
    之事云云，然其陳稱當時係在戊○○辦公室內與戊○○談話，而該代書事務所內
    ，戊○○、丁○○均設有獨立之辦公室及房門，甲○○係在各該辦公室外即被綁
    架外出，有本院前審卷內位置圖可稽，且甲○○進入該代書事務所不到一、二分
    鐘即遭綁架，在該事務所內之時間甚短，證人周賢得在戊○○之辦公室內未必能
    目擊其事。另證人黃依能雖於原審及本院前審證稱：伊當天十一時許至該處，見
    甲○○一進來時間很短即被三、四個不認識之人拖出去，丁○○問說什麼事，當
    時戊○○在辦公室內，丁○○在與伊談塗銷抵押權認定之事云云，然戊○○、丁○○事先已與該四個不詳姓名男子已有犯意聯絡，而由該四人下手實施，已如前
    述，丁○○與戊○○當然不必再下手參與挾持行為，以免暴露犯行，故該三人之
    證言不足為被告丁○○有利之證明。
  (六)、綜上所述，被告丁○○所辯不足採信，其犯罪事證已明，犯行堪予認定。
三、核被告丁○○所為，係犯刑法第三百零二條第一項以非法方法剝奪人之行動自由
    罪、第二百七十七條第一項傷害罪。兩罪間有方法結果之牽連關係，應從較重之
    以非法方法剝奪人之行動自由罪處斷。按以非法方法剝奪人之行動自由時，若因
    非法剝奪人之行動自由行為本身致被害人受傷，其傷害行為固應被非法剝奪人之
    行動自由罪所吸收，然若以非法方法剝奪人之行動自由行為持續中，另以傷害之
    意思毆打被害人成傷，即非以非法剝方法奪人之行動自由罪所能吸收。查「建村
    」等人挾持甲○○至三重市忠孝橋下始予圍毆成傷，圍毆行為並非挾持行為之一
    部分，當然不能被以非法方法剝奪人之行動自由所吸收。公訴意旨認有吸收關係
    ，尚有未洽。又丁○○與戊○○及該綽號「建村」、「木源」、其餘二不詳姓名
    成年男子間有犯意連絡及行為分擔，自應就全部犯罪負共同正犯之責。
四、公訴意旨另以：甲○○遭挾持至三重市忠孝橋下，復遭圍毆，「建村」等四名男
    子並脅迫甲○○書立二百萬元本票，否則要押至觀音山修理，甲○○畏佈而書立
    本票，因認被告丁○○有強制罪嫌云云。經查公訴意旨此部分所指，僅以甲○○
    之指訴為唯一證據，然為被告所否認，又無其他證據足資佐證，尚難遽予採信，
    應屬不能證明被告有此部分之犯罪。惟依公訴意旨認與前揭有罪部分有吸收犯之
    實質上一罪關係，故不另為無罪之諭知。
五、原審予以論科，固非無見，然原審認被告所犯傷害罪應被非法剝奪行動自由罪所
    吸收，又認被告有強制甲○○簽發本票之犯行，另以被告犯罪之情節量處有期徒
    刑四年，量刑顯然失入。被告丁○○上訴否認犯罪，雖無理由，然原判決既有可
    議，即屬無可維持，應將原判決關於丁○○部分撤銷改判。爰審酌被告等犯罪之
    動機、目的、手段，犯罪時所受之刺激及其品性、生活狀況、智識程度、犯罪所
    生之危害，及犯罪後態度等一切情狀，量處有期徒刑四月。又以刑法第四十一條
    已修正公布生效，新舊法比較之結果以舊法有利於行為人，應適用舊法，因而依
    以諭知以換刑折算之標準，資為懲治。又其經合法傳喚，無正當理由不到庭，爰
    不待其陳述逕行判決，併為記明。
據上論斷，應依刑事訴訟法第三百六十九條第一項前段、第三百七十一條、第三百六
十四條、第二百九十九條第一項前段，刑法第二十八條、第三百零二條第一項、第二
百七十七條第一項、第五十五條、第四十一條第一項上段、第二條第一項但書，罰金
罰鍰提高標準條例第一條前段，判決如主文。
本案經檢察官陳維練到庭執行職務。
中    華    民    國      九十    年      九          月     二十七     日
                          臺灣高等法院刑事第一庭
                              審判長法  官  李  相  助
                                    法  官  蔡  光  治
                                    法  官  王  振  興
右正本證明與原本無異。
如不服本判決應於收受送達後十日內向本院提出上訴書狀，其未敘述上訴之理由者並
得於提起上訴後十日內向本院補提理由書（均須按他造當事人之人數附繕本）。
                                    書記官  賴  淑  真
中    華    民    國      九十    年      九          月     二十八     日
附錄：本案論罪科刑法條全文：
刑法第三百零二條第一項：
私行拘禁或以其他非法方法，剝奪人之行動自由者，處五年以下有期徒刑、拘役或三
百元以下罰金。
因而致人於死者，處無期徒刑或七年以上有期徒刑，致重傷者，處三年以上十年以下
有期徒刑。
第一項之未遂犯罰之。
刑法第二百七十七條第一項：
傷害人之身體或健康者，處三年以下有期徒刑，拘役或一千元以下罰金。
犯前項之罪，因而致人於死者，處無期徒刑或七年以上有期徒刑，致重傷者，處三年
以上、十年以下有期徒刑。


司法院資訊處製作；財團法人民間司法改革基金會備份。
